ACORDAO-COMPLETO-2576256

ACÓRDÃO 2938/2023 ATA 10/2023 - PRIMEIRA CÂMARA

VISTOS, relatados e discutidos estes autos que cuidam, nesta fase, de recurso de reconsideração interposto por Manoel Adail Amaral Pinheiro contra o Acórdão 2022/2022-TCU-Primeira Câmara, por meio do qual teve suas contas julgadas irregulares, com débito e multa, em razão da reprovação das prestações de contas por impugnação parcial de despesas realizadas com recursos federais repassados para ações municipais do Programa Nacional de Apoio ao Transporte Escolar (PNATE) , referentes aos exercícios de 2006 e 2008.
ACORDAM os Ministros do Tribunal de Contas da União, reunidos em sessão da 1ª Câmara, ante as razões expostas pelo Relator e com fundamento nos arts. 32, I, e 33, da Lei 8.443/1992, e nos arts. 8º e 11 da Resolução TCU 344/2022, em:
9.1 conhecer do recurso de reconsideração;
9.2. reconhecer a ocorrência da prescrição intercorrente, tornando insubsistente o Acórdão 2022/2022-TCU-Primeira Câmara ;
9.3. encaminhar cópia deste acórdão ao recorrente, à Procuradoria da República no Estado do Amazonas e ao Fundo Nacional de Desenvolvimento da Educação (FNDE) , com a informação de que a íntegra do relatório e do voto que o fundamentam está disponível no endereço eletrônico www.tcu.gov.br/acordaos;
9.4. arquivar o presente processo.

Recurso de reconsideração interposto contra acórdão que julgou as contas do recorrente irregulares, com imputação de débito e multa, em razão da impugnação parcial de despesas realizadas com recursos federais repassados para ações municipais do Programa Nacional de Apoio ao Transporte Escolar (PNATE), referentes aos exercícios de 2006 e 2008.

Primeira Câmara

Município de Coari/AM

3. Interessado/Recorrente:
3.1. Interessado: Fundo Nacional de Desenvolvimento da Educação (00.378.257/0001-81)
3.2. Recorrente: Manoel Adail Amaral Pinheiro (XXX.996.732-XX)

13.1. Ministros presentes: Walton Alencar Rodrigues (Presidente), Jorge Oliveira (Relator) e Jhonatan de Jesus.
13.2. Ministro-Substituto convocado: Augusto Sherman Cavalcanti.

JORGE OLIVEIRA

Ministro-Substituto Weder de Oliveira

Trata-se de recurso de reconsideração interposto por Manoel Adail Amaral Pinheiro, exprefeito de Coari/AM, contra o Acórdão 2022/2022-TCU-Primeira Câmara, que julgou suas contas irregulares, imputandolhe débito e multa em decorrência de impugnações de despesas afetas aos recursos federais repassados ao município pelo Fundo Nacional de Desenvolvimento da Educação (FNDE) para ações do Programa Nacional de Transporte Escolar (Pnate) , exercícios de 2006 e 2008.
2.	A decisão recorrida foi prolatada nos seguintes termos:
"VISTOS, relatados e discutidos estes autos de tomada de contas especial instaurada pelo Fundo Nacional de Desenvolvimento da Educação em razão de impugnações de despesas afetas aos recursos federais repassados ao munícipio de Coari/AM para ações do Programa Nacional de Transporte Escolar (PNATE) , exercícios 2006 e 2008.
ACORDAM os ministros do Tribunal de Contas da União, reunidos em sessão da 1ª Câmara, diante das razões expostas pelo relator, em:
9.1. considerar revel o Sr. Manoel Adail Amaral Pinheiro, nos termos do art. 12, § 3º, da Lei 8.443/1992;
9.2. julgar irregulares as contas do Sr. Manoel Adail Amaral Pinheiro, com fundamento nos artigos 1º, I, 16, III, 'c', 19, caput, e 23, III, 'c', da Lei 8.443/1992, e condená-lo ao pagamento das importâncias a seguir descritas, atualizadas monetariamente e acrescidas de juros de mora, calculados a partir das datas indicadas, até a data do efetivo recolhimento, fixando-lhes o prazo de 15 (quinze dias) , a contar da notificação, para que comprove, perante o Tribunal, o recolhimento dos débitos aos cofres do Fundo Nacional de Desenvolvimento da Educação:
	Data
	Valor (R$) 

	12/6/2006
	18.000,00

	28/12/2006
	9.345,00

	11/11/2008
	62.448,69

	4/12/2008
	75.000,00

9.3. aplicar ao Sr. Manoel Adail Amaral Pinheiro a multa prevista no art. 57 da Lei 8.443/1992 c/c o art. 267 do RI/TCU, no valor de R$ 29.000,00 (vinte e nove mil reais) , fixando-lhe o prazo de 15 (quinze) dias, a contar da notificação, para que comprove, perante este Tribunal (art. 214, III, 'a', do RI/TCU) , o recolhimento da dívida aos cofres do Tesouro Nacional, atualizada monetariamente desde a data do presente acórdão até a do efetivo recolhimento, se for paga após o vencimento, na forma da legislação em vigor;
9.4. autorizar, desde logo, se requerido, com fundamento no art. 26, da Lei 8.443/1992, c/c o art. 217, §§ 1º e 2º do RI/TCU, o parcelamento das dívidas em até 36 parcelas, incidindo, sobre cada parcela, corrigida monetariamente, os correspondentes acréscimos legais, fixando-lhes o prazo de 15 (quinze) dias, a contar do recebimento da notificação, para comprovarem, perante o Tribunal, o recolhimento da primeira parcela, e de 30 (trinta) dias, a contar da parcela anterior, para comprovarem o recolhimento das demais parcelas, devendo incidir, sobre cada valor mensal, atualizado monetariamente, os juros de mora devidos, no caso do débito, na forma prevista na legislação em vigor, alertando os responsáveis de que a falta de comprovação do recolhimento de qualquer parcela importará o vencimento antecipado do saldo devedor, nos termos do § 2º do art. 217 do Regimento Interno deste Tribunal;
9.5. autorizar, desde logo, nos termos do art. 28, II, da Lei 8.443/1992, c/c art. 219, II, do RI/TCU, a cobrança judicial das dívidas, caso não atendidas as notificações;
9.6. encaminhar cópia desta deliberação à Procuradoria da República no Estado do Amazonas, em cumprimento ao disposto no § 3º do art. 16 da Lei 8.443/1992;
9.7. enviar cópia deste acórdão ao responsável e ao FNDE;
9.8. informar aos interessados que o inteiro teor da presente deliberação estará disponível, no dia seguinte à sua oficialização, para a consulta no endereço www.tcu.gov.br/acordaos.
9.9. encerrar o processo e arquivar os autos."
3.	Transcrevo, com ajustes de forma, parecer elaborado pela Secretaria de Recursos (Serur) , atual Unidade de Auditoria Especializada em Recursos (AudRecursos) , que analisou os argumentos apresentados pelo recorrente[footnoteRef:2]: [2:  Peça 80.] 
"HISTÓRICO 
3.	O presente processo cuidou originalmente de Tomada de Contas Especial - TCE instaurada pelo Fundo Nacional de Desenvolvimento da Educação - FNDE em desfavor de Manoel Adail Amaral Pinheiro, prefeito municipal de Coari/AM nas gestões 2001/2004, 2005/2008 e 2013/2016. A motivação para a instauração do processo foi a comprovação apenas parcial das despesas realizadas com recursos transferidos ao município para a execução do Programa Nacional de Apoio ao Transporte Escolar - PNATE, nos exercícios de 2006 e 2008. Os valores repassados montaram R$ 330.982,82 para o PNATE/2006 e R$ 623.536,54 para o PNATE 2008 (peça 5, p. 42) . 
4.	Examinadas as contas de 2006 e de 2008 pelo Parecer 60355/2007/FNDE e o Parecer 2351/2017/FNDE (peça 4, p. 39-42) , este após os achados do Controle Interno no Relatório de Demandas Especiais 190.Processo 003783/2007-7 (peça 2, p. 114-121 e peça 4, p. 40) , a autarquia emitiu o Relatório de TCE 444/2017, responsabilizando o Sr. Manoel Adail Amaral Pinheiro pelo débito no valor de R$ 164.887,91 (peça 5, p. 42-52) . 
5.	No âmbito do TCU houve a citação do ex-prefeito (peças 11-42) , que se manteve silente, ensejando proposta de mérito na Secex-TCE nos moldes do relatório elaborado pelo FNDE, além da sanção de multa (peças 43-45) . O MP/TCU divergiu da unidade técnica sobre os critérios de apuração da prescrição para as pretensões punitiva e ressarcitória do TCU, propondo ajustes no valor do dano (peça 47) .
6.	Por sua vez, o relator a quo votou pela condenação do responsável, com ajustes, após consignar seu entendimento sobre o tema da prescrição nos processos de controle externo (peça 51) , ensejando a prolação do Acórdão 2.022/2022-TCU-1.ª Câmara ora recorrido (peça 50) .
7.	Irresignado com o decisum, o Sr. Manoel Adail Amaral Pinheiro interpôs recurso de reconsideração (peça 65) , o qual s passa a examinar.
EXAME DE ADMISSIBILIDADE
8.	Em exame preliminar de admissibilidade essa secretaria propôs conhecer o recurso de reconsideração de Manoel Adail Amaral Pinheiro, suspendendo os efeitos dos subitens 9.2, 9.3 e 9.5 do Acórdão 2022/2022-TCU-Primeira Câmara, com fulcro nos artigos 32, I e 33 da Lei 8.443/1992 (peça 66) , o que foi ratificado por despacho do Ministro Jorge Oliveira (peça 69) . 
EXAME DE MÉRITO
9.	Delimitação do recurso
9.1.	Constitui objeto do recurso de Manoel Adail Amaral Pinheiro (peça 65) definir se houve a prescrição da pretensão punitiva do TCU. 
9.2.	Cabe, ainda, definir se houve a prescrição da pretensão ressarcitória da Corte de Contas. 
10.	Da Prescrição
10.1.          O recorrente argumentou que o prazo prescricional para a instauração de tomadas de contas especiais adotado pela jurisprudência nacional é de cinco anos, contados da data em que deveriam ser prestadas as contas. E que deve ser empregado o mesmo prazo para o caso da pretensão punitiva. 
10.2.	Alude ao Recurso Extraordinário 636.886/AL (Tema 899 - Repercussão Geral) , no Supremo Tribunal Federal - STF, e a julgados do Superior Tribunal de Justiça - STJ, os quais dizem respeito à aplicação do princípio da retroatividade da lei mais benéfica (artigo 5º, inciso XL, da Constituição Federal) (REsp 1153083-MT 2009/159636-0 e REsp 1602122 RS 2016/0134361-2) .
10.3.	Defende, então, que a presente TCE iniciou fora dos limites estabelecidos em lei, posteriormente reconhecidos pelo STF, e que o vigente entendimento da Corte Constitucional deve retroagir, com base no princípio da retroatividade supra, a fim de ser reconhecida a causa (a prescrição) de extinção da punibilidade em favor do interessado.
10.4.	Ainda, assevera que se não for constatada a ocorrência, ou não, de dolo, há velado desrespeito ao devido processo legal, ao contraditório e à ampla defesa, além de o STF entender que deve ser fixado o prazo prescricional para a pretensão punitiva.
Análise
10.5.	No recurso em exame, inicialmente o prazo de cinco anos é definido como o máximo permitido para a instauração das contas, a contar da data em que deveriam ser prestadas, além de o mesmo prazo dever ser aplicado para a prescrição da pretensão punitiva. Depois, aludindo ao artigo 1º da Lei 9.873/1999, defende-se que o prazo limite permitido entre a data do evento e a da citação válida também é de cinco anos. Finalmente, afirma-se que as contas especiais objeto deste processo iniciaram fora dos limites estabelecidos em lei e posteriormente reconhecidos pelo STF. 
10.6.	Nota-se que o recorrente não especifica com precisão a data na qual a seu ver as contas do PNATE para os exercícios 2006 e 2008 deveriam ser prestadas, tampouco qual seria a 'data do evento' e, inclusive, a qual evento se refere. E, principalmente, não esclarece por qual motivo o presente processo teria iniciado fora dos limites estabelecidos em lei. 
10.7.	Quanto ao suposto 'velado desrespeito ao devido processo legal, ao contraditório e à ampla defesa' em não se 'verificando a existência ou não de dolo', não resta claro o sentido do argumento, bem como se o recorrente se refere a este TC-Processo 017.303/2018-4 específico, ou, se alude de forma genérica aos processos de TCE. Por essas razões também se mostra prejudicado o exame da assertiva de que nessas circunstâncias 'o Supremo Tribunal Federal entende que deve ser fixado o prazo prescricional da pretensão punitiva'. 
10.8.	Portanto, apenas a título de comentário, registra-se que para a responsabilização no âmbito dos processos com trâmite no TCU não se exige a configuração propriamente do dolo, ou mesmo, de má-fé, bastando a configuração da culpa grave, em análise objetiva da conduta, ou seja, pela suficiência da ausência de boa-fé objetiva (Acórdão 1620/2019-TCU-Plenário; rel. min. Bruno Dantas e Acórdão 7.936/2018-TCU-2.ª Câmara; rel. Min. Subs. Augusto Sherman) .	
10.9.	Ponto relevante a destacar é que embora o recurso pugne por ter havido a instauração irregular das contas especiais - por extemporânea -, consta do pedido ao final da peça recursal o reconhecimento tão somente da prescrição da pretensão punitiva relativa ao PNATE 2008, retirando-se a multa aplicada. Assim, ao contrário do que era de se esperar, não há pedido referente ao débito imputado ao recorrente, uma vez que se argumentou que o processo teria iniciado fora dos limites legais previstos em lei, circunstância que teria efeitos sobre a multa e o próprio dano apurado. 
10.10.	Nesse caso, eventual decisão sobre o recurso que venha a tratar também do débito atribuído ao recorrente poderia ser tida por ultra ou extra petita. Todavia, entende-se por desnecessário examinar a possível ocorrência de tais hipóteses, ou, mesmo, se a interpretação lógico-sistemática da petição recursal permite concluir por um pedido implícito de reconhecimento da prescrição da pretensão ressarcitória (e não apenas da punitiva) . Veja-se a seguinte ementa de recentíssimo julgado do STJ (AgInt no AREsp 2059260 / RJ. Quarta Turma. Relator Ministro Marco Buzzi. Data do Julgamento 15/8/2022. Data da Publicação: 18/8/2022) :
3. À luz dos artigos 128 e 460 do CPC/73, atuais, 141 e 492 do NCPC/15, o vício de julgamento extra petita não se vislumbra na hipótese do juízo a quo, adstrito às circunstâncias fáticas (causa de pedir remota) e ao pedido constante nos autos, proceder à subsunção normativa com amparo em fundamentos jurídicos diversos dos esposados pelo autor e refutados pelo réu. O julgador não viola os limites da causa quando reconhece os pedidos implícitos formulados na inicial, não estando restrito apenas ao que está expresso no capítulo referente aos pedidos, sendo-lhe permitido extrair da interpretação lógico - sistemática da peça inicial aquilo que se pretende obter com a demanda. Precedentes.
10.11.	No entanto, para além de qualquer enquadramento do decisum a ser proferido - se extra petita, ultra petita, ou outro -, o tema da prescrição é matéria de ordem pública para parcela significativa da doutrina e da jurisprudência, autorizando o Tribunal a proferir, em qualquer tempo, decisão que reconheça a sua incidência, abarcando multa e débito, se for o caso. 
10.12.          Nesse ponto é importante mencionar que nos processos de controle externo, matéria de ordem pública pode ser revista de ofício ou mediante provocação da parte e, neste caso, até por simples petição, independentemente da interposição de recurso (Acórdão 1160/2015-TCU-Plenário, Rel. Ministro Augusto Nardes) . Do mesmo modo, ressalta-se que questões de ordem pública autorizam o órgão ad quem a julgar fora do que consta nas razões ou contrarrazões do recurso (Acórdão 690/2010-TCU-Plenário, Rel. Ministro Augusto Nardes) . 
10.13.	Feitas essas considerações, tem-se que no exame da prescrição, a Secretaria de Recursos - Serur tem adotado os entendimentos detalhados no documento juntado como a peça 79 dos autos, que contém estudo e pronunciamento anteriores desta unidade técnica sobre o tema. Nessas manifestações estão desenvolvidas as seguintes premissas, que serão utilizadas no presente exame:
a) ao julgar o RE 636.886 (Tema 899) , o STF conferiu nova interpretação ao artigo 37, § 5º, da Constituição Federal, fixando a tese de que 'é prescritível a pretensão de ressarcimento ao erário fundada em decisão de Tribunal de Contas';
b) as pretensões punitiva e de ressarcimento devem observar o mesmo regime na atividade de controle externo, dado o objetivo comum da prescrição, de fixar prazo para o Tribunal de Contas agir, para caracterizar o ilícito, identificar seu autor e dimensionar as consequências legais da conduta, independentemente de terem natureza punitiva ou ressarcitória;
c) até que sobrevenha norma específica, entende-se que a prescrição das pretensões punitiva e de ressarcimento, no processo de controle externo, deve observar o regime da Lei 9.873/1999, na linha dos recentes pronunciamentos do STF a respeito.
10.14.	Portanto, sem prejuízo de se realizar o exame da prescrição também segundo o prazo decenal previsto no Código Civil, o critério adotado na formulação da proposta de encaminhamento será o da Lei 9.873/1999.
Análise da prescrição segundo os critérios do Acórdão 1441/2016-TCU-Plenário
10.15.	No que se refere à pretensão punitiva, o TCU tem tradicionalmente aplicado os critérios definidos no Acórdão 1441/2016-TCU-Plenário (Rel. Min. Benjamin Zymler) , que, em incidente de uniformização de jurisprudência, orientou-se pela aplicação do Código Civil. Por este acórdão, em linhas gerais, a prescrição subordina-se ao prazo geral de dez anos (CC, art. 205) , contado a partir da data da ocorrência do fato e interrompido pelo ato que ordenar a citação, a audiência ou a oitiva da parte.
10.16.	Entre outras razões que justificaram a adoção desse critério destaca-se a de que o citado dispositivo constitui uma cláusula geral a ser empregada sempre que a pretensão for prescritível, mas a lei não estabelecer um prazo específico, como na hipótese.
10.17.	Desta feita, adotar-se-á a data de 21/2/2007 como marco inicial da contagem para o PNATE 2006 e a data de 19/2/2009 para o PNATE 2008. Segundo a jurisprudência do Tribunal, o que ocorrer primeiro entre o prazo final para a prestação de contas e a data de sua entrega deve ser o marco inicial dessa contagem (v.g. Acórdão 3749/2018-TCU-Segunda Câmara; Rel. Min. Ana Arraes e 2.278/2019-TCU-1.ª Câmara; Rel. Min. Subs. Augusto Sherman Cavalcanti) . 
10.18.	No caso, as contas do PNATE 2006 foram protocolizadas no FNDE em 21/2/2007 (peça 2, p. 44) , enquanto o prazo para o seu encaminhamento era inicialmente em 28/2/2007 (peça 4, p. 19) , passando, posteriormente, a 15/4/2007 (peça 5, p. 42) . E para o PNATE 2008 as contas foram entregues em 19/2/2009 (peça 4, p. 43, parágrafo '2') , enquanto o prazo para a sua apresentação expirou em 15/4/2009 (peça 5, p. 42) .
10.19.	Ademais, a citação do recorrente foi determinada em 3/10/2018, pelo pronunciamento do Secretário da Secex-TCE (peça 13) , enquanto o Acórdão 2.022/2022-TCU-1.ª Câmara ora recorrido foi prolatado na Sessão Ordinária realizada em 12/4/2022 (peça 50) .
10.20.	Conclui-se, então, que estaria prescrita a possibilidade de aplicação de multa relativamente ao PNATE de 2006, pois o interregno entre o início da contagem prescricional e a determinação para a citação do ex-prefeito foi superior a dez anos. E considerando a premissa da alínea 'b' do subitem 10.13 desta instrução, também estaria prescrita a possibilidade de condenação em débito para o PNATE 2006. 
10.21.	De outro lado, não estaria prescrita a hipótese de sanção de multa no caso da gestão do PNATE de 2008 - por não haver transcorrido um decênio entre 19/2/2009 e 3/10/2018 -, caso fossem adotados os parâmetros definidos no Acórdão 1441/2016-TCU-Plenário e, por conseguinte, também em relação ao débito, por força da premissa supra. 
Análise da prescrição pelo regime da Lei 9.873/1999
10.22.	Adotando-se as premissas fixadas na Lei 9.873/1999 ao caso em exame, observa-se que também ocorreu a prescrição apenas em um caso, entretanto, diversamente da análise anterior pelo Acórdão 1441/2016-TCU-Plenário, desta feita a incidência da prescrição seria para o PNATE 2008, e não para a execução do programa em 2006. Para tanto, é preciso considerar os seguintes parâmetros:
a) Prazo:
10.23.	A Lei 9.873/1999 apresenta um prazo geral, de cinco anos (art. 1º) , e um prazo especial, previsto no art. 1º, § 2º, a saber: 'quando o fato objeto da ação punitiva da Administração também constituir crime, a prescrição reger-se-á pelo prazo previsto na lei penal'.
10.24.	Portanto, neste processo de TCE, em vista da irregularidade ensejadora do dano não configurar algum crime, o prazo prescricional é o geral de cinco anos.
10.25.	Além do prazo geral, sobredita lei prevê, em seu art. 1º, §1º, a hipótese de ocorrência da chamada prescrição intercorrente, ou seja, quando há o interregno de três anos sem alguma movimentação no processo instaurado para a apuração dos fatos, aguardando 'julgamento ou despacho'.
10.26.	Note-se que há uma correlação entre essa hipótese e as causas de interrupção da prescrição do art. 2º. Com efeito, uma vez interrompida a prescrição por alguma das hipóteses do art. 2º, o processo não pode ficar inativo, sem qualquer inovação processual relevante, por mais de três anos.
10.27.	Trata-se de prazo específico, não se aplicando nem o prazo geral de cinco anos nem o prazo especial, da lei penal (§ 2º) . A finalidade da prescrição intercorrente, com seu prazo próprio, é a de assegurar a eficiência e celeridade nas apurações administrativas. Seria contrário a essa finalidade a paralisação injustificada do processo por período maior que o triênio estabelecido para a hipótese.
10.28.	A extrapolação do prazo de três anos, sem inovação relevante no processo, pode configurar negligência. Por isso, além de se operar a prescrição, deve-se promover a 'apuração da responsabilidade funcional decorrente da paralisação, se for o caso'.
10.29.	Em muitas situações o exame da prescrição intercorrente pode ficar prejudicado nos processos já em tramitação no TCU. Como a ação de ressarcimento era considerada imprescritível, as peças que compõem a tomada de contas especial, elencadas no art. 10 da Instrução Normativa-TCU 71/2012, em geral não contemplam informações pormenorizadas quanto ao andamento do processo na fase interna, o que pode prejudicar a análise de eventual paralisação por mais de três anos.
10.30.	Assim, caso o tribunal venha a adotar a sistemática da Lei 9.873/1999 para aferir a prescrição, convém avaliar, oportunamente, a possibilidade de ajustes na IN-TCU 71/2012, para que as tomadas de contas especiais encaminhadas ao tribunal sempre contemplem informações detalhadas sobre as interrupções ocorridas na fase interna do procedimento como, por exemplo, declaração do órgão instaurador da TCE, de que o processo não ficou paralisado por mais de três anos, na forma do art. 1º, § 1º, da citada lei.
b) Termo inicial:
10.31.	A Lei 9.873/1999, artigo 1º, traz previsão expressa a respeito do início do prazo em não se tratando de infração de caráter permanente ou continuado. Nesta hipótese, a prescrição começa a correr da data da prática do ato. Por outro lado, segundo essa norma, em se tratando de infração de caráter permanente ou continuado, a prescrição começa a correr não da data de cada fato, e sim 'do dia em que tiver cessado' a permanência ou a continuidade.
10.32.	Assim, a exemplo da análise anterior pelos ditames do Código Civil, adotar-se-á a data de 21/2/2007 como termo inicial da contagem para o PNATE 2006 e a data de 19/2/2009 para o PNATE 2008 (v. § 10.18) . 
10.33.	Quanto a prescrição intercorrente, o marco inicial desta contagem específica é o surgimento do processo administrativo apuratório. No presente caso, o processo de TCE foi instaurado em 31/8/2017, conforme a assinatura eletrônica do Coordenador-Geral de Contabilidade e Acompanhamento de Prestação de Contas no Termo de Instauração de TCE 439-2017/DIREC (peça 2, p. 1) . Adotar-se-á, então, essa data como marco inicial da prescrição intercorrente.
c) Interrupções por atos inequívocos de apuração dos fatos:
10.34.	No regime da Lei 9.873/1999, a prescrição se interrompe 'por qualquer ato inequívoco, que importe apuração do fato' (art. 2º, II) .
10.35.	Neste ponto, é oportuno proceder à separação dos atos que dizem respeito ao PNATE 2006 daqueles que se referem ao PNATE 2008, ressalvando que alguns possam dizer respeito a ambos os exercícios. Ainda, a data do ato a ser considerada será da assinatura do chefe da repartição, sempre que possível a sua identificação. 
10.36.	Em relação ao PNATE 2006 houve a seguinte sequência de atos apuratórios a partir de 21/2/2007 (marco inicial da contagem pelo prazo geral) até a prolação do Acórdão 2.022/2022-TCU-1.ª Câmara: (a) Relatório de Demandas Especiais-CGU 00190.Processo 003783/2007-79, de 11/4/2007 (peça 2, p. 71, subitem 1.6) ; (b) Parecer 060355/2007, de 10/12/2007 (peça 4, p. 23) ; (c) Informação 259/2010, de 31/3/2010 (peça 4, p. 24) ; (d) Parecer 203/2010, de 9/4/2010 (peça 4, p. 25-27) ; (e) Informação 299/2010, de 20/7/2010 (peça 4, p. 5) ; (f) Relatório de TCE 7/2010, de 23/7/2010 (peça 4, p. 19-22) ; (g)  Despacho-CGU, de 6/12/2010 (peça 4, p. 99-103) ; (h) Informação 84/2011, de 16/2/2011 (peça 4, p. 2930) ; (i) Informação 213/2015, de 23/12/2015 (peça 4, p. 32-36) ; (j) Parecer 1215/2017, de 31/3/2017 (peça 4, p. 48-58) ; (k) Relatório de TCE 444/2017, de 11/9/2017 (peça 5, p. 42-52) ; (l) Relatório de Auditoria 333/2018, de 17/4/2018 (peça 6, p. 1-4) ; (m) Certificado de Auditoria 333/2018, de 17/4/2018 (peça 4, p. 6) ; (n) Parecer do Controle Interno, de 3/5/2018 (peça 6, p. 7-8) ; (o) Pronunciamento Ministerial, de 18/5/2018 (peça 7) ; (p) instrução na Secex-TCE, de 21/9/2018 (peça 11) , (q)  pronunciamentos do diretor e do secretário, de 3/10/2018 (peças 12-13) ; (r) instrução na Secex-TCE, de 27/11/2020 (peça 43) , (s) pronunciamentos do diretor e do secretário, de 30/11/2020 (peças 44-45) e (t)  parecer do MP/TCU, de 12/5/2021 (peça 47) .
10.37.	Em relação ao PNATE 2008 houve a seguinte sequência de atos apuratórios a partir de 19/2/2009 (marco inicial da contagem pelo prazo geral) até a prolação do Acórdão 2022/2022-TCU-Primeira Câmara: (a) Informação 05/2015, de 11/12/2015 (peça 4, p. 43-44) ; (b) Informação 1185/2016, de 27/5/2016 (peça 4, p. 45-46) ; (c) Relatório de TCE 444/2017, de 11/9/2017 (peça 5, p. 42-52) ; (d)  Relatório de Auditoria 333/2018, de 17/4/2018 (peça 6, p. 1-4) ; (e) Certificado de Auditoria 333/2018, de 17/4/2018 (peça 4, p. 6) ; (f) Parecer do Controle Interno, de 3/5/2018 (peça 6, p. 7-8) ; (g)  Pronunciamento Ministerial, de 18/5/2018 (peça 7) ; (h) instrução na Secex-TCE, de 21/9/2018 (peça 11) , (i) pronunciamentos do diretor e do secretário, de 3/10/2018 (peças 12-13) ; (j) instrução na Secex-TCE, de 27/11/2020 (peça 43) , (k) pronunciamentos do diretor e do secretário, de 30/11/2020 (peças 44-45) e (l) parecer do MP/TCU, de 12/5/2021 (peça 47) .
d) Interrupções pela notificação/citação dos responsáveis:
10.38.	A prescrição também é interrompida 'pela notificação ou citação do indiciado ou acusado, inclusive por meio de edital', nos termos do artigo 2º, I, da Lei 9.873/1999. E, no regime dessa lei, a interrupção se dá pela citação propriamente dita, e não pelo despacho que a ordena. 
10.39.	Neste ponto, também se faz a separação das interrupções referentes ao PNATE 2006 e do PNATE 2008, com a mesma ressalva de que a data a ser considerada é da assinatura do chefe da repartição, sempre que possível a sua identificação. 
10.40.	Assim, com esse fundamento, houve a interrupção nas seguintes oportunidades em relação ao PNATE 2006: (a) Ofício 874/2015, de 15/1/2016, e recebido em 19/1/2016 (peça 4, p. 54-58 e p. 74-75) ; (b)  Ofício 1387/2015, de 15/1/2016, e recebido em 26/1/2016 (peça 4, p. 59-60 e p. 76-77) ; (c) Edital de Notificação 14, de 18/2/2016, e publicado no DOU em 19/2/2016 (peça 4, p. 61) ; (d) Ofício 16250/2016, de 16/6/2017, e recebido em 19/6/2017 (peça 4, p. 62-63 e p. 78-79) ;  (e) Edital de Notificação 54, de 14/7/2017, e publicado no DOU em 17/7/2017 (peça 4, p. 64) ; (f) Edital 80, de 18/6/2019, publicado no DOU de 9/7/2019 (peça 19) e (g) Ofício 28119/2020, de 8/6/2020, e recebido em 30/6/2020 (peças 34-35) .
10.41.	Por sua vez, com esse fundamento legal, houve a interrupção nas seguintes oportunidades em relação ao PNATE 2008: (a) Ofício 7019/2017, de 30/3/2017, e recebido em 22/4/2017 (peça 4, p. 71-72 e peça 84) ; (b) Edital 80, de 18/6/2019, publicado no DOU de 9/7/2019 (peça 19) ; Ofício 28119/2020, de 8/6/2020, e recebido em 30/6/2020 (peças 34-35) 
e) Interrupção pela decisão condenatória recorrível:
10.42.	Por fim, a prescrição também se interrompe 'pela decisão condenatória recorrível' (art. 2º, III, da Lei 9.873/1999) . Por esse fundamento, houve a interrupção em 12/4/2022, data da sessão em que foi proferido o Acórdão 2.022/2022-TCU-1.ª Câmara (peça 50) . Essa interrupção é relevante, por estabelecer prazo para julgamento do recurso.
f) Conclusão:
10.43.	Observa-se, pelos eventos indicados, que tomando-se por referência a Lei 9.873/1999, considerada pelo STF como norma regente da prescrição da pretensão punitiva pelo TCU, que não transcorreu prazo suficiente para se operar a prescrição relativamente ao PNATE 2006, seja pelo prazo geral - a contar de 21/2/2007 -, seja na modalidade intercorrente - a contar de 31/8/2017. E a exemplo do exame anterior, pelos ditames do Acórdão 1441/2016-TCU-Plenário, estende-se tal conclusão à pretensão ressarcitória, em vista da premissa contida na alínea 'b' do subitem 12.4 desta instrução. Vale anotar que embora o intervalo entre a Informação 84/2011, de 16/2/2011 (peça 4, p. 29-30) e a Informação 213/2015, de 23/12/2015 (peça 4, p. 32-36) tenha sido superior aos três anos da modalidade intercorrente, o início da contagem, neste caso, foi em 31/8/2017, como visto.
10.44.	Por sua vez, em relação ao PNATE 2008, ocorreu a prescrição pelo prazo geral - a contar de 19/2/2009 -, pois desde este marco inicial até a emissão da Informação 05/2015, de 11/12/2015 (peça 4, p. 43-44) - primeiro ato apuratório - transcorreu período superior a cinco anos. E estende-se os efeitos da incidência para a pretensão ressarcitória, conforme premissa indicada no subitem 10.13, alínea 'b' acima. Porém, não operou a prescrição intercorrente, a contar de 31/8/2017. 
A possibilidade de adoção de novo critério no caso concreto
10.45. 	Por fim, são oportunas algumas considerações sobre a possibilidade de aplicar, neste processo, novo critério para exame da prescrição, diverso do considerado no julgamento originário, o qual seguiu o Acórdão 1441/2016-TCU-Plenário.
10.46.	O artigo 926 do CPC positivou a orientação de que 'os tribunais devem uniformizar sua jurisprudência e mantê-la estável, íntegra e coerente', com o fim de inibir que decisões contemporâneas adotem soluções distintas para uma mesma questão, comprometendo os valores de isonomia e previsibilidade, essenciais à segurança jurídica.
10.47.	Isso não impede a reorientação da jurisprudência, sempre que evidenciada a necessidade de ajustar o entendimento à correta exegese das normas legais. E é perfeitamente possível, e até mesmo comum, que a reorientação se dê em grau recursal, pois o recurso devolve à 'apreciação e julgamento pelo tribunal todas as questões (...) relativas ao capítulo impugnado' (art. 1.013, § 1º, do CPC) , para que se profira novo julgamento, procedendo-se à correta aplicação do direito.
10.48.	Todavia, em se tratando de recurso, deve-se observar a proibição de reformatio in pejus, não se aplicando o novo entendimento se dele resultarem efeitos práticos mais gravosos ao recorrente. O novo critério pode ser aplicado, contudo, não só se produzir efeitos favoráveis, mas também se conduzir à manutenção da decisão recorrida, ainda que por outros fundamentos.
CONCLUSÃO
11.	Das análises anteriores, conclui-se que:
	a) houve a prescrição das pretensões punitiva e ressarcitória do TCU, seja relativamente ao PNATE 2006, pelos ditames do Código Civil (Acórdão 1441/2016-TCU-Plenário) , seja com relação ao PNATE 2008, mas, esta pelas regras da Lei 9.873/1999 (RE 636.886-STF - Tema 899 da Repercussão Geral) ;
	b) pelas premissas adotadas nesta Serur e delineadas na presente instrução, a proposta de mérito contempla as conclusões da análise sobre a prescrição com fundamento na Lei 9.873/1999, cabendo propor a redução do débito ante a desconsideração das parcelas com origem em 2008;
	c) relativamente à multa aplicada ao ora recorrente, cabe torná-la sem efeito, pois disse respeito apenas à gestão do PNATE 2008, conforme se depreende do voto que orientou o aresto recorrido (peça 51, item 14) , enquanto, na presente instrução concluiu-se pela ocorrência da prescrição para o programa executado naquele exercício;
	d) em consequência, remanesce apenas a parte do débito que diz respeito ao exercício de 2006, pois a eventual sanção de multa em decorrência destes valores específicos implicaria na inobservância do princípio da non reformatio in pejus.
DA PROPOSTA DE ENCAMINHAMENTO
12.	Ante o exposto, submete-se à consideração superior a presente análise do recurso de reconsideração interposto por Manoel Adail Amaral Pinheiro contra o Acórdão 2022/2022-TCU-Primeira Câmara, propondo-se, com fundamento nos artigos 32, I e 33, da Lei 8.443/1992, e artigo 285, do RI/TCU:
	a) conhecer do recurso e, no mérito, dar-lhe provimento parcial, a fim de alterar a composição do débito (subitem 9.2 do aresto) para a seguinte forma, além de tornar sem efeito a multa aplicada ao recorrente (subitem 9.3 do decisum) : 
	Data
	Valor (R$) 

	12/6/2006
	18.000,00

	28/12/2006
	9.345,00

b) dar ciência da decisão que vier a ser proferida ao recorrente e aos demais interessados."
5.	O Procurador Sérgio Ricardo Costa Caribé, representando o MPTCU, se manifestou pela procedência do presente recurso, por considerar ter ocorrido a prescrição das pretensões punitiva e de ressarcimento ao erário, conforme parecer transcrito a seguir[footnoteRef:3]: [3:  Peça 83.] 
Pelo que se extrai do voto condutor do acórdão recorrido, o TCU reconheceu, com base em seu antigo entendimento, a prescrição apenas da pretensão punitiva 'relacionada às irregularidades ocorridas antes de 3/10/2008, inseridas neste caso as verificadas no âmbito da aplicação dos recursos do PNATE/2006' (peça 51, p. 3) . Daí porque, em linha com a proposição da unidade técnica, o Tribunal decidiu aplicar multa 'apenas quanto aos débitos do PNATE/2008, pois considerou prescrita a pretensão punitiva do Tribunal em relação aos do PNATE/2006' (peça 51, p. 2) .
Nesta fase recursal, após analisar os argumentos apresentados pelo recorrente e os elementos constantes dos autos, a Secretaria de Recursos (Serur) concluiu que 'houve a prescrição das pretensões punitiva e ressarcitória do TCU (...) com relação ao PNATE 2008', tendo em vista as 'regras da Lei 9.873/1999 (RE 636.886-STF - Tema 899 da Repercussão Geral) ' (peça 80, p. 8-9) . 
Diante disso, a Serur propôs, entre outras medidas, conhecer do recurso e, no mérito, dar-lhe provimento parcial, de modo a afastar o débito e a multa imputados ao recorrente referentes ao PNATE/2008 - mantendo, assim, apenas o débito concernente ao PNATE/2006, no valor histórico de R$ 27.345,00 (peças 80, p. 9; 81 e 82) .
Anuo parcialmente às razões que nortearam o encaminhamento sugerido pela unidade técnica, incorporando-as a este parecer com algumas considerações e ressalvas, especialmente quanto à análise da prescrição das pretensões punitiva e de ressarcimento ao erário no tocante ao PNATE/2006.
O Plenário do TCU, por meio do Acórdão 2.285/2022, aprovou a Resolução - TCU nº 344, de 11 de outubro de 2022, que trouxe nova regulamentação sobre a prescrição para o exercício pelo Tribunal das pretensões punitiva e de ressarcimento ao erário, a ser aplicada a todos os processos em que não tenha ocorrido o trânsito em julgado no TCU, excetuando-se os processos de apreciação de atos de admissão de pessoal ou de concessão de aposentadorias, reformas e pensões. 
Nos termos do art. 1º dessa resolução, 'a prescrição nos processos de controle externo (...) observará o disposto na Lei 9.873, de 23 de novembro de 1999, na forma aplicada pelo Supremo Tribunal Federal, em especial a Ação Direta de Inconstitucionalidade 5509, e regulamentada por esta resolução'. Nesse sentido, o referido normativo estabeleceu que:
Art. 2º prescrevem em cinco anos as pretensões punitiva e de ressarcimento, contados dos termos iniciais indicados no artigo 4º, conforme cada caso.
Aplicando-se os ditames do art. 4º ao caso ora em análise, verifica-se que incide, para fins de adoção do marco temporal a partir do qual se iniciaria a contagem da prescrição, a hipótese enunciada no inciso II, segundo a qual o prazo será contado 'da data da apresentação da prestação de contas ao órgão competente para a sua análise inicial'.
Pertinente avaliar, ainda, a possível incidência da prescrição intercorrente, prevista no art. 8º, caput e § 1º, do mesmo normativo, in verbis:
Art. 8º Incide a prescrição intercorrente se o processo ficar paralisado por mais de três anos, pendente de julgamento ou despacho, sem prejuízo da responsabilidade funcional decorrente da paralisação, se for o caso.
§ 1° A prescrição intercorrente interrompe-se por qualquer ato que evidencie o andamento regular do processo, excetuando-se pedido e concessão de vista dos autos, emissão de certidões, prestação de informações, juntada de procuração ou subestabelecimento e outros atos que não interfiram de modo relevante no curso das apurações. (grifamos) 
Aplicando-se ao caso concreto as disposições acima, cabem as considerações adiante.
A prestação de contas do PNATE/2006 foi enviada por meio de expediente de 29/1/2007 e recebida pelo Fundo Nacional de Desenvolvimento da Educação (FNDE) em 21/2/2007 (peça 2, p. 44) . Já no caso do PNATE/2008, a prestação de contas foi enviada por meio de ofício de 19/2/2009 e protocolizada no FNDE em 8/3/2009 (peças 2, p. 54; e 4, p. 43) . 
De acordo com a Serur, no tocante ao PNATE/2006, não teria ocorrido a prescrição das pretensões punitiva e de ressarcimento, tendo em vista as subsequentes causas interruptivas da prescrição identificadas desde o termo inicial até a prolação do acórdão ora recorrido, senão vejamos (peça 80, p. 7) :
10.36. Em relação ao PNATE 2006 houve a seguinte sequência de atos apuratórios a partir de 21/2/2007 (marco inicial da contagem pelo prazo geral) até a prolação do Acórdão 2.022/2022-TCU1.ª Câmara: (a)  Relatório de Demandas Especiais-CGU 00190.Processo 003783/2007-79, de 11/4/2007 (peça 2, p. 71, subitem 1.6) ; (b) Parecer 060355/2007, de 10/12/2007 (peça 4, p. 23) ; (c) Informação 259/2010, de 31/3/2010 (peça 4, p. 24) ; (d) Parecer 203/2010, de 9/4/2010 (peça 4, p. 25-27) ; (e) Informação 299/2010, de 20/7/2010 (peça 4, p. 5) ; (f) Relatório de TCE 7/2010, de 23/7/2010 (peça 4, p. 19-22) ; (g) Despacho-CGU, de 6/12/2010 (peça 4, p. 99-103) ; (h) Informação 84/2011, de 16/2/2011 (peça 4, p. 29-30) ; (i)  Informação 213/2015, de 23/12/2015 (peça 4, p. 32-36) ; (j) Parecer 1215/2017, de 31/3/2017 (peça 4, p. 48-58) ; (k) Relatório de TCE 444/2017, de 11/9/2017 (peça 5, p. 42-52) ; (l) Relatório de Auditoria 333/2018, de 17/4/2018 (peça 6, p. 1-4) ; (m) Certificado de Auditoria 333/2018, de 17/4/2018 (peça 4, p. 6) ; (n) Parecer do Controle Interno, de 3/5/2018 (peça 6, p. 7-8) ; (o) Pronunciamento Ministerial, de 18/5/2018 (peça 7) ; (p) instrução na Secex-TCE, de 21/9/2018 (peça 11) , (q) pronunciamentos do diretor e do secretário, de 3/10/2018 (peças 12-13) ; (r) instrução na Secex-TCE, de 27/11/2020 (peça 43) , (s)  pronunciamentos do diretor e do secretário, de 30/11/2020 (peças 44-45) e (t) parecer do MP/TCU, de 12/5/2021 (peça 47) .
 (...) 
10.40. (...) [em decorrência de notificação ou citação do indiciado ou acusado, inclusive por meio de edital], houve a interrupção nas seguintes oportunidades em relação ao PNATE 2006: (a) Ofício 874/2015, de 15/1/2016, e recebido em 19/1/2016 (peça 4, p. 54- 58 e p. 74-75) ; (b) Ofício 1387/2015, de 15/1/2016, e recebido em 26/1/2016 (peça 4, p. 59-60 e p. 76-77) ; (c) Edital de Notificação 14, de 18/2/2016, e publicado no DOU em 19/2/2016 (peça 4, p. 61) ; (d) Ofício 16250/2016, de 16/6/2017, e recebido em 19/6/2017 (peça 4, p. 62-63 e p. 78-79) ; (e) Edital de Notificação 54, de 14/7/2017, e publicado no DOU em 17/7/2017 (peça 4, p. 64) ; (f) Edital 80, de 18/6/2019, publicado no DOU de 9/7/2019 (peça 19) e (g) Ofício 28119/2020, de 8/6/2020, e recebido em 30/6/2020 (peças 34-35) . (grifos nossos) 
Todavia, diferentemente do entendimento da unidade técnica e com base nos atos acima relacionados, verifica-se que, no tocante ao PNATE 2006, ocorreu a prescrição das pretensões punitiva e de ressarcimento ao erário sob o parâmetro trienal da prescrição intercorrente prevista no art. 8º da Resolução - TCU nº 344/2022. Isso porque, entre a conclusão da 'Informação 84/2011, de 16/2/2011 (peça 4, p. 29-30) ' e a elaboração da 'Informação 213/2015, de 23/12/2015 (peça 4, p. 32-36) ', transcorreram mais de três anos sem que houvesse a interrupção da prescrição 'por qualquer ato que evidencie o andamento regular do processo' (art. 8º, § 1º, da Resolução - TCU nº 344/2022) . 
Quanto às irregularidades na aplicação dos recursos do PNATE/2008, também se operou a prescrição das pretensões punitiva e de ressarcimento. Como bem identificou a Serur, 'desde [o] marco inicial até a emissão da Informação 05/2015, de 11/12/2015 (peça 4, p. 43-44) - primeiro ato apuratório - transcorreu período superior a cinco anos' (peça 80, p. 8) .
Portanto, à luz dessas informações, verifica-se que ocorreu neste processo a prescrição das pretensões punitiva e de ressarcimento ao erário, tanto em relação às irregularidades do PNATE/2006 como no tocante às ocorrências do PNATE/2008.
Ante o exposto, este membro do Ministério Público junto ao TCU manifesta-se pelo conhecimento do presente recurso de reconsideração para, no mérito, considerá-lo procedente, de modo a excluir o débito imputado pelo Tribunal (subitem 9.2 do aresto) , tornar sem efeito a multa aplicada ao responsável (subitem 9.3 do decisum) e, após as comunicações de praxe, arquivar o presente processo, sem julgamento do mérito, com fundamento no art. 1º, caput e § 1º, da Lei 9.873/1999 c/c os arts. 2º, 8º e 11 da Resolução - TCU nº 344/2022."
É o relatório.

Marcos dos Santos Carneiro Monteiro (12.846/OAB-AM.

Procurador Sergio Ricardo Costa Caribé

RECURSO DE RECONSIDERAÇÃO. TOMADA DE CONTAS ESPECIAL. FNDE. PROGRAMA NACIONAL DE TRANSPORTE ESCOLAR (PNATE). EXERCÍCIOS DE 2006 E 2008. NÃO COMPROVAÇÃO DA BOA E REGULAR APLICAÇÃO DOS RECURSOS. CONTAS IRREGULARES. DÉBITO. MULTA. CONHECIMENTO DO RECURSO. PRESCRIÇÃO DAS PRETENSÕES PUNITIVA E DE RESSARCIMENTO AO ERÁRIO. PROVIMENTO. ARQUIVAMENTO.

TOMADA DE CONTAS ESPECIAL (TCE)

Unidade de Auditoria Especializada em Tomada de Contas Especial (AudTCE)

Trata-se de recurso de reconsideração interposto por Manoel Adail Amaral Pinheiro contra o Acórdão 2022/2022-TCU-Primeira Câmara (Ministro-Substituto Weder de Oliveira) , que o considerou revel, julgou irregulares suas contas, condenando-o em débito, com a aplicação da multa do art. 57 da Lei 8.443/1992.
2.	Inicialmente, ratifico o conhecimento do recurso, conforme despacho por mim proferido à peça 69.
3.	A tomada de contas especial objeto destes autos foi instaurada pelo Fundo Nacional de Desenvolvimento da Educação (FNDE) contra o recorrente, na condição de prefeito do município de Coari/AM, em razão da reprovação das prestações de contas por impugnação parcial de despesas realizadas com recursos federais repassados para ações municipais do Programa Nacional de Apoio ao Transporte Escolar (PNATE) , referentes aos exercícios de 2006 e 2008.
4.	No acórdão recorrido, este Tribunal já havia reconhecido, com base na jurisprudência então dominante, a prescrição da pretensão punitiva relacionada às irregularidades verificadas no âmbito da aplicação dos recursos do PNATE 2006. Desse modo, a multa aplicada ao gestor referiu-se apenas aos débitos do PNATE 2008. No entanto, em razão do critério vigente à época sobre a imprescritibilidade do dano ao erário, o responsável foi condenado em débito.
5.	No presente caso, o termo inicial para contagem do prazo prescricional, para o PNATE/2006, teria ocorrido em 21/2/2007, data de apresentação da prestação de contas pelo município de Coari/AM. Com relação ao PNATE/2008, o dia 8/3/2009 seria seu termo inicial. Os primeiros marcos interruptivos ocorreram, respectivamente, em 10/12/2007 (Parecer Financeiro 060355/2007) e 1º/9/2009 (Notificação 81563/PNATE-FUNDAMENTAL/2009) .
6.	No entanto, já sob a égide da Resolução TCU 344/2022, o MPTCU se manifesta pela ocorrência da prescrição das pretensões punitiva e de ressarcimento ao erário sob o parâmetro trienal da prescrição intercorrente, prevista no art. 8º do referido normativo, uma vez que, no caso do PNATE/2006, "entre a conclusão da 'Informação 84/2011, de 16/2/2011 (peça 4, p. 29-30) ' e a elaboração da 'Informação 213/2015, de 23/12/2015 (peça 4, p. 32-36) ', transcorreram mais de três anos sem que houvesse a interrupção da prescrição 'por qualquer ato que evidencie o andamento regular do processo'".
7.	Com relação ao PNATE/2008, aponta o MPTCU, transcrevendo trecho da instrução da antiga Secretaria de Recursos (Serur) , que também se operou a prescrição das pretensões punitiva e de ressarcimento, uma vez que "desde [o] marco inicial até a emissão da Informação 05/2015, de 11/12/2015 (peça 4, p. 43- 44) - primeiro ato apuratório - transcorreu período superior a cinco anos".
8.	Acompanho, por seus fundamentos, o parecer final do MPTCU, que é compatível com o entendimento inaugurado recentemente no sentido de que o marco inicial da prescrição intercorrente é o primeiro marco interruptivo da prescrição quinquenal.
9.	De fato, sob qualquer prisma temporal, foram ultrapassados os marcos para que ocorresse a prescrição intercorrente, prevista no art. 8º da Resolução TCU 344/2022, e, no caso do PNATE/2008, a prescrição quinquenal, sendo suficiente para chegar a essa conclusão uma análise detida da documentação constante à peça 4 dos autos, como destacado.
10.	Importante salientar, ademais, que o posicionamento do relator a quo foi anterior à referida regulamentação, que, a meu juízo, no presente momento, deve ser observada por este Tribunal de forma cogente, notadamente quando se trata de questão fática e objetiva, como é o caso da prescrição intercorrente ocorrida no âmbito desta Corte.
	Ante o exposto, VOTO no sentido de que o Tribunal adote o acórdão que submeto à deliberação deste Colegiado.
TCU, Sala das Sessões, em 18 de abril de 2023.
JORGE OLIVEIRA 
Relator